【裁判字號】    96,上,1051
【裁判日期】    970618
【裁判案由】    返還價金等
【裁判全文】
臺灣高等法院民事判決                  96年度上字第1051號
上  訴  人  甲○○（原名王佩洵）
訴訟代理人  陳怡文律師
複 代 理人  歐德芳律師
被上 訴 人  乙○○○
訴訟代理人  吳臾夢律師
            溫藝玲律師
上列當事人間返還價金等事件，上訴人對於中華民國96年10月26
日臺灣士林地方法院94年度訴字第787號第一審判決提起上訴，
本院於97年6月4日言詞辯論終結，判決如下：
    主      文
原判決廢棄。
被上訴人應給付上訴人新臺幣伍佰肆拾伍萬元及自民國九十四年
八月十八日起至清償日止，按年息百分之五計算之利息。
第一、二審訴訟費用由被上訴人負擔。
本判決第二項於上訴人以新臺幣壹佰捌拾貳萬元供擔保後得為假
執行。但被上訴人如以新臺幣伍佰肆拾伍萬元為上訴人預供擔保
者，得免為假執行。
    事實及理由
一、上訴人主張：伊於民國93年8月3日向被上訴人購買座落於臺
    北市○○區○○段1小段337地號土地，面積1329平方公尺，
    所有權應有部分1萬分之813（下稱系爭土地），及其上門牌
    號碼臺北市○○區○○路51之7號4樓建物所有權全部（下稱
    系爭房屋，合簡稱系爭房地），約定買賣價金為新台幣（下
    同）545萬元，伊已依約於同年9月2日給付全部價金，被上
    訴人亦將系爭房地交付予伊。嗣伊於同年月間進行房屋裝潢
    工程，經裝潢工人告知系爭房屋之天花板壁面混凝土嚴重剝
    落，遂委請臺北市結構工程工業技師公會（下稱結構技師公
    會）進行「硬固混凝土中水溶性氯離子含量試驗」，於94年
    1月13日或14日接獲鑑定報告，始得知系爭房屋具混凝土之
    強度未達規範合格要求，屬於高氯離子含量建築物，並導致
    結構強度降低等重大瑕疵，有結構安全之疑慮，無法採取補
    強修復方式處理。而伊多次通知被上訴人出面解決，均未獲
    回應，嗣於94年6月6日（上訴人誤為「6月4日」）於台北縣
    中和市公所鄉鎮調解委員會（下稱中和調解會）調解時，伊
    已向被上訴人表示解除契約之意思，並未逾解除權行使之除
    斥期間，亦無顯失公平之情形。而依公寓大廈管理條例第4
    條第2項明文規定，建物專有部分不得與基地所有權分離而
    為移轉，從而兩造間之系爭房地買賣契約（下稱系爭買賣契
    約），應已一併解除，伊自得請求返還價金。又即使認為伊
    所主張之瑕疵擔保請求權業已逾除斥期間，因本件買賣標的
    物之瑕疵雖於契約成立時即已存在，惟被上訴人並不能證明
    其無可歸責之事由，而其所為給付不合於債之本旨，應負不
    完全給付之債務不履行責任，伊亦得依民法第227條準用第
    226條及第256條規定，主張解除契約，並依民法第259條規
    定，請求返還買賣價金。退而言之，即使認為本件未構成解
    除契約之要件，因伊於調解時及電話中，亦曾為減少價金之
    意思表示，故應按臺北市建築師公會（下稱建築師公會）鑑
    定意見認定之修復費用55萬3473元減少同額之買賣價金，而
    判命被上訴人如數給付伊。為此請求判命被上訴人給付545
    萬元及自起訴狀繕本送達翌日起至清償日止之法定利息。
二、被上訴人則以：系爭房屋完工至今，伊及同棟公寓其他住戶
    已居住使用逾27年，甚至歷經921地震，亦均無異狀。且兩
    造簽立系爭買賣契約中即約定房屋以現狀況交屋，而政府為
    防止混凝土中氯離子過高會腐蝕鋼筋，係至83年7月22日始
    規定混凝土中氯離子含量標準，以每立方公尺0.6公斤為限
    。本件系爭房屋係於66年間完工，當時並無氯離子含量之國
    家標準可供遵循，自不應以現行規定規範系爭房屋之氯離子
    含量。況系爭房屋係位在北投區地熱谷附近，亦有可能係因
    長期處於空氣中硫磺侵蝕之中所致，而非氯離子過高所造成
    ，是上訴人主張系爭房屋混凝土氯離子含量偏高，尚屬無據
    。而縱使系爭房屋混凝土之氯離子含量過高，仍非必然會影
    響建物結構安全，縱有影響，亦經建築師公會鑑定認非無法
    修復。且系爭房屋係於93年9月2日在代書之見證下點交予上
    訴人，上訴人亦經檢查無瑕疵而同意受領，伊自毋庸負擔瑕
    疵擔保責任。又系爭房屋係27年之老舊房屋，其混凝土強度
    本會隨時間漸減弱，是上訴人所提鑑定報告書稱系爭房屋之
    混凝土強度未達規範合格要求，亦不足證明系爭房屋確有發
    生結構安全之問題存在，是上訴人主張解除契約，實無理由
    。更何況伊係於93年12月8日收受上訴人寄送之存證信函，
    依民法第365條規定，上訴人應於通知後6個月內，即94年6
    月7日前行使解除權，否則其解除權即因逾6個月而消滅，然
    上訴人所寄發上開存證信函中，僅通知發現瑕疵並要求伊提
    出合理解決方針，迄於起訴後始向伊為解除契約之意思表示
    ，而伊收受起訴狀之時間為94年8月17日，是上訴人之解除
    權亦已因除斥期間經過而消滅，其解除契約之主張已非適法
    ，而減少價金請求權亦同歸消滅。退而言之，即使認為伊亦
    應負瑕疵擔保責任，因兩造買賣迄今已逾3年餘，而整棟公
    寓之其他住戶亦均正常居住至今，上訴人卻將系爭房地之門
    窗及磚牆拆除後，即將系爭房地棄置不理，任憑風雨潑入屋
    內，造成樓下漏水，如仍允許解約，對伊顯屬不公。另系爭
    買賣契約已約明以現狀況點交，則伊依系爭房屋訂約時之現
    狀交付，依最高法院77年第7次民事庭會議決議所示，應無
    不完全給付之問題，且伊係於76年間向他人承購系爭房地，
    長期居住並無漏水或壁癌，亦未經政府列管為海砂屋等情事
    ，而伊亦無判斷混凝土氯離子含量是否過高之專業能力，是
    對於上訴人所稱之瑕疵，伊亦無故意或過失之歸責事由可言
    ，是上訴人另依債務不履行之規定，主張解除契約，亦無理
    由等語，資為抗辯。
三、本件經原審判決上訴人之訴及假執行之聲請均駁回。上訴人
    就原審判決提起上訴，聲明為：（一）原判決廢棄。（二）
    被上訴人應給付上訴人545萬元，及自起訴狀繕本送達之翌
    日起至清償日止，按週年利率5%計算之利息。（三）願供擔
    保，請准宣告假執行。補稱：系爭房屋除有氯離子含量過高
    之問題外，另有自始施工不良以致強度不足之瑕疵，且此瑕
    疵與房屋老舊無關，如進行修補亦屬暫時性，無法阻止鋼筋
    繼續生銹，且其修復必須整棟樓房均補強，價格與新建已相
    差不多，業經鑑定人丙○○證述明確，且原審囑託鑑定之鑑
    定人丁○○亦證實如建物強度不到一半，無法修復至原來之
    強度，足見系爭房屋確實存有無法修補之瑕疵。而伊已於97
    年6月6日中和調解會表明要退還房子，亦經被上訴人之配偶
    林登松於原審證實，則當時伊係行使解除之形成權，並非在
    調解程序中所為陳述或讓步，無從比附援引民事訴訟法第42
    2條之規定，其解除自屬有效。且買賣契約中出賣人之給付
    義務應係給付無瑕疵之物始得謂已依債之本旨履行，則出賣
    人因過失未發現特定買賣標的物之瑕疵或告知事實上不存在
    之品質時，亦應成立不完全給付，最高法院77年度第7次民
    事庭會議決議並未直接就契約成立前發生之情形表明立場，
    自不應據此推論契約成立時已存在之特定買賣標的物瑕疵，
    即無不完全給付之適用等語。被上訴人則聲明：（一）上訴
    駁回。（二）若受不利判決，願供擔保請准宣告免為假執行
    。亦補稱：上訴人於93年9月間即因裝潢工程而發現系爭房
    屋有瑕疵，卻未通知伊，至93年12月8日始以存證信函向伊
    為瑕疵之通知，依民法第356條第3項規定，應視為承認其所
    受領之物。而上訴人於中和調解會調解時，雖曾表示要退還
    房子等語，惟雙方係以調解成立為前提所為協商，係屬尚未
    確定生效之表示，而於調解不成立時即失其效力，上訴人自
    不得復行援引，主張於除斥期間未屆滿前已行使解除權。而
    上訴人曾就本件向台灣士林地方法院檢察署提出詐欺告訴，
    亦經檢察官為不起訴處分，足見伊並無故意不告知瑕疵之情
    事，自無民法第365條第2項規定之適用。且上訴人於調解時
    ，甚至本件起訴之際，均未曾主張減少價金，則其另行主張
    減少價金之權利，當然亦已逾除斥期間，並無理由等語。
四、兩造不爭執之事項
（一）兩造於93年8月3日訂立系爭買賣契約，由上訴人向被上訴
      人買受系爭房地，總計價金為545萬元，上訴人已全部付
      清，被上訴人亦已完成交付及所有權移轉登記。嗣上訴人
      於93年11月30日寄發桃園府前郵局第2487號存證信函予被
      上訴人，略以系爭房屋天花板裝潢物拆除後，發現水泥嚴
      重脫落，屋樑鋼筋外露，牆壁亦有多處裂痕恐有危及人身
      安全及海砂屋之虞，並限期被上訴人出面洽商解決等語，
      該函於93年12月8日送達被上訴人。
（二）系爭房屋現況確有龜裂及剝落、鋼筋外露之情況，而其氯
      離子含量，亦大於現行CNS標準。兩造就系爭房地之買賣
      糾紛，曾先後於93年12月2日及94年6月6日，在臺北市士
      林區調解委員會及中和調解會調解，上訴人於中和調解會
      調解時，曾表示不要房子，嗣雙方並未達成協議。
（三）上揭事實，並有不動產買賣契約書、存證信函、掛號郵件
      送達回執、聲請調解筆錄、結構技師公會鑑定報告書、結
      構技師公會函、建築師公會鑑定報告書附卷可稽（見原審
      卷第9至第16頁、第23至第25頁、第69頁、第30頁、第105
      頁、第114頁、第138頁、外放證物），堪認屬實。
五、本件之爭點如下：
（一）上訴人依瑕疵擔保責任之法律關係，請求被上訴人返還或
      減少買賣價金，有無理由？
  １、系爭房屋有無瑕疵？其瑕疵可否修補？
  ２、上訴人之契約解除權或減少價金請求權，其除斥期間是否
      業已經過？有無顯失公平之情形？被上訴人有無故意不告
      知瑕疵之情事而排除適用？
（二）上訴人另依不完全給付之法律關係，請求被上訴人返還買
      賣價金，有無理由？
六、茲分別論述如下：
（一）上訴人主張系爭房屋確有瑕疵存在，應屬可採：
  １、本件上訴人主張系爭房屋有氯離子含量過高，而混凝土強
      度不足等瑕疵，而被上訴人就其中氯離子含量較現行CNS
      標準為高，且房屋現況於上訴人進行裝潢時發現龜裂及剝
      落等情形，並不爭執，惟辯稱系爭房屋興建當時並無CNS
      標準，且伊向前手購買房屋後居住20餘年均無異狀，而否
      認有瑕疵存在。經查本件經上訴人自行委請結構技師公會
      鑑定，並經原審另行囑託建築師公會鑑定結果，均認為系
      爭房屋混凝土中氯離子含量平均值確屬過高，已造成安全
      結構之影響；且結構技師公會並認定系爭房屋之混凝土強
      度未達規範合格要求，其混凝土平均強度僅為原設計強度
      之48.6%，有上開鑑定報告書可稽（見原審卷第34頁、第2
      59頁、第260頁）。從而，上訴人主張系爭房屋確有安全
      上瑕疵，應屬可信。至於被上訴人爭執其居住數十年均無
      異狀，且該房屋歷經921地震亦安然無恙云云，不論是否
      屬實，因房屋即使有瑕疵存在，其是否會因地震或其他災
      變時發生損害，涉及之變數及可能因素極多，非得僅以房
      屋歷經地震未有倒塌或受有其他嚴重損害，即認為當然無
      瑕疵存在。至於系爭房屋興建時雖無關於混凝土氯離子含
      量之國家標準存在，惟鑑定人丁○○於本院證稱房屋混凝
      土存有過高之氯離子含量，將造成鋼筋加速生銹，此亦為
      被上訴人所不爭執，而房屋氯離子含量過高，客觀上當然
      足以減低房屋之效用，自屬有瑕疵，尚難認為必須於國家
      標準制定後，房屋混凝土之氯離子含量過高，始屬有瑕疵
      。
  ２、況且，系爭房屋除有氯離子含量過高之問題外，另有興建
      時即施工不良，水泥含量不足，更係導致其強度不足其原
      設計強度一半之主要原因，此有結構技師公會之鑑定報告
      書可稽（見原審卷第34頁）。而鑑定人丙○○亦於本院到
      庭證稱系爭房屋之瑕疵重點不是氯離子含量過高，最主要
      原因是本身混凝土之強度不足，只有30年前原設計強度之
      48.6%，其原因為施工不良，可能是水泥不足或水份太多
      所致。而其強度不足與氯離子僅稍有間接關係，與時間經
      過之關聯亦不大等語（見本院卷第63頁至第64頁反面）。
      雖被上訴人否認上開鑑定之真正，質疑丙○○並無科學數
      據或理由，僅憑經驗即為認定，並非可採云云，惟查鑑定
      人係基於其專業知識經驗而判斷涉及專業技術之爭點，本
      非以提供科技量測之數據為必要，被上訴人並無確切反證
      即質疑上開鑑定報告之可信，自非可取。又當事人自行委
      託進行之鑑定，其鑑定人無須具結，且無迴避規定之適用
      ，固與民事訴訟法所明定之鑑定不同，惟其自行鑑定所得
      之鑑定報告，仍具書證性質，非不得採為認定事實之證據
      。且上開水泥強度不足，與建物老舊並無關聯，亦另經鑑
      定人丁○○於本院確認屬實，且丁○○於本院陳稱因原審
      並未囑託其鑑定水泥強度，所以此部分不在其鑑定範圍，
      亦即其並未否認結構技師丙○○就水泥強度所為鑑定之正
      確性，更承認其與丙○○就系爭房屋之氯離子含量鑑定所
      得數據有明顯差距，係因其所採取之鑑定方法為酸溶性法
      ，與結構技師公會所採取之水溶性法不同所致，而依照
      CNS國家標準規則應採取水溶性法（見本院卷第65頁）。
      則本件顯無證據足認結構技師公會之鑑定結果與事實不符
      。
  ３、至於上訴人曾向台灣士林地方法院檢察署對被上訴人提出
      詐欺告訴（94年度調偵字第186號），而證人即同棟公寓
      之住戶楊建忠、關美春、江長青雖於偵查中均證稱系爭房
      屋並無結構上之問題，亦未懷疑是海砂屋等語（見該偵查
      卷第24至第25頁、第34至第35頁）。惟上開證人均係同棟
      公寓住戶，是否願意承認自己之房屋為海砂屋，不無疑問
      。且其等僅係證述自己居住之樓層部分有無瑕疵，顯難據
      以判斷系爭房屋亦無缺陷。而系爭房屋確有氯離子含量過
      高之問題，業經上開鑑定機關鑑定無誤，無從以上開無專
      業知識之證人所述，即否定上開專業鑑定之正確性。且證
      人即承作系爭房屋裝潢之鄭世明亦於偵查中證稱其將原有
      之裝潢拆除後，即掉落許多水泥於天花板上，鋼筋外露，
      感覺上已掉落在天花板上很久，且因釘在原天花板上之木
      材角料尚新，且有人以水泥修補過，依其經驗判斷原天花
      板大約僅施作半年或1年以上，不可能有5、6年之久。且
      在施工期間曾有樓下3樓之鄰居表示，打4樓天花板時要小
      心，以免3樓天花板之水泥掉落等語（見同署95年度偵續
      字第85號卷95年5月23日訊問筆錄）。而證人鄭世明就系
      爭房屋有無瑕疵，並無直接利害關係，其證詞自屬可信，
      足見上述系爭房屋同棟住戶證稱該樓房並無海砂屋及結構
      安全之問題云云，尚非可採。而本件系爭房屋依上開鑑定
      報告堪認確有強度不到原設計強度之一半以及氯離子含量
      過高等嚴重缺失，則上訴人主張系爭房屋確有影響其結構
      安全之瑕疵存在，自屬有據。
（二）本件上訴人依瑕疵擔保請求權主張解除契約，已逾法定期
      間：
  １、按買受人因物有瑕疵，得解除或請求減少價金者，其解除
      權或請求權，於買受人依第356條規定通知後6個月間不行
      使或自物之交付時起經過5年而消滅，民法第356條、第36
      5條第1項規定甚明。
  ２、本件上訴人於發現系爭房屋可能係屬海砂屋之瑕疵後，係
      於93年11月30日以存證信函通知被上訴人，並限期被上訴
      人出面洽商解決，其信函於93年12月8日送達被上訴人，
      有存證信函及回執在卷可憑（見原審卷第23至第25頁、第
      29頁），足見上訴人至遲於93年11月30日之前，已經發現
      系爭房屋之瑕疵存在。至於上訴人另辯稱係收到鑑定報告
      後始確定是海砂屋云云，惟其於存證信函內已表明經委請
      結構技師公會派員鑑定，經當場判斷有結構安全之虞等語
      ，上訴人始因而以存證信函通知被上訴人出面解決，自難
      認當時其仍不知瑕疵存在。而自上開存證信函送達之日起
      ，至本件上訴人起訴主張解除契約回復原狀之94年8月10
      日，已逾前揭民法第365條第1項所定之6個月除斥期間。
      至於上訴人主張其曾於電話中及調解時向被上訴人表示解
      除契約及請求減少價金，為被上訴人所否認。經查被上訴
      人雖曾於原審陳稱上訴人曾於調解前10日左右，以電話告
      知並非要毀約，只是希望補貼一些錢讓上訴人修房子（見
      原審卷第144頁）；而被上訴人之夫林登松亦曾於原審證
      稱94年6月6日在中和調解會調解時，上訴人曾表示要退還
      房子等語（見原審卷第145頁）。惟上訴人於電話中即使
      曾向被上訴人請求補貼修復之費用，亦非行使減少價金請
      求權。至於上訴人於調解當場向被上訴人曾表明要退還房
      子部分，於94年6月6日之調解筆錄並未記載（見94年調偵
      字第168號卷第6頁），且上開陳述僅係雙方於調解過程中
      所提出之協商條件，通常並無立刻發生拘束力之效果意思
      ，尚難認定必係行使解除權之意思表示。除此之外，上訴
      人亦未能舉證證明其曾於為瑕疵通知之日起6個月內主張
      解除契約及減少價金，則被上訴人抗辯上訴人之瑕疵擔保
      請求權，已逾法定期間，應屬有據。
  ３、至於上訴人復謂被上訴人故意不告知系爭房屋之瑕疵，依
      民法第365條第2項，應不適用同條第1項法定期間云云，
      亦為被上訴人所否認。經查證人即被上訴人之夫林登松於
      原審陳稱於76年購買系爭房屋後與被上訴人及子女一起遷
      入，居住至88年底，於裝修時並未將黏在水泥樓板上的蔗
      板拆除，就直接作天花板，另增設通往頂樓之樓梯、更換
      水管、抽換電線，其他沒有裝修，水管及電線是自己更換
      ，其餘是包給泥水師傅及木匠，嗣後僅數年油漆1次，當
      時無人告知結構有問題等語（見原審卷第87頁）。而系爭
      房屋為66年12月6日辦畢第1次登記，被上訴人則於76年12
      月22日以買賣為原因登記為所有權人，並非起造系爭房屋
      之人，而原審卷所附照片雖顯示有修補痕跡（見原審卷第
      109頁），惟上訴人無法證明係被上訴人所為，從而其主
      張被上訴人明知系爭房屋有瑕疵而故意不告知，無除斥期
      間之適用，其仍得依瑕疵擔保之規定，主張解除契約或減
      少價金，經核尚非可採。
（三）惟上訴人依不完全給付之法律關係，主張解除買賣契約，
      請求被上訴人返還買賣價金，為有理由：
  １、按「因可歸責於債務人之事由，致為不完全給付者，債權
      人得依關於給付遲延或給付不能之規定行使其權利。」
      ；「因可歸責於債務人之事由，致給付不能者，債權人得
      請求賠償損害。」；「債權人於有第二百二十六條之情形
      時，得解除其契約。」，民法第227條第1項、第226條及
      第256條分別定有明文。且關於給付不完全之點，固應由
      債權人負舉證責任，惟不完全給付，非有可歸責於債務人
      之事由，則為債務人免責之要件，故債務人以不完全給付
      係因非可歸責於己之事由所致為抗辯，即應由債務人證明
      （最高法院77年度台上字第1989號判決意旨參照）。本件
      被上訴人交付予上訴人之系爭房屋，確有上開水泥強度不
      足及氯離子含量過高之重大瑕疵存在，已如前述，則被上
      訴人主張免責，自應就上開瑕疵給付其並無可歸責之事由
      ，負舉證責任。而被上訴人就此雖謂其係向他人承購系爭
      房屋後，僅係在原有蔗板上覆蓋三合板為天花板，並未拆
      除，不知天花板內鋼筋、水泥之結構如何。而其居住至出
      售予上訴人時止之10餘年間，僅曾委託他人裝潢，及每隔
      數年自行粉刷牆面，伊非專業人士，並不知悉系爭房屋有
      何瑕疵等語。惟查依偵查卷及原審卷附之照片顯示，系爭
      房屋天花板之龜縫及水泥剝落嚴重，且有水泥修補痕跡（
      見原審卷第108頁、第109頁及士林地方法院檢察署95年偵
      續字第85號卷第44頁至第47頁、第68頁至第75頁）。而證
      人鄭世明於偵查中證稱系爭房屋之原有裝潢拆除後，即掉
      落許多水泥於天花板上，鋼筋外露，感覺上已掉落在天花
      板上很久，並曾以水泥修補過，且在施工期間曾有樓下3
      樓之鄰居表示，打4樓天花板時要小心，以免3樓天花板之
      水泥掉落等情，已如前述，足見系爭房屋之缺陷，並非無
      任何跡證可得注意及之，且該房屋缺陷之發現，亦不須具
      備任何專業知識。而被上訴人向前手購買房屋後為裝潢時
      既未注意系爭房屋之實際情形，且其明知系爭房屋建成已
      久，依常情應有若干缺陷有待維護，而於嗣後10餘年之居
      住期間內亦非不能注意妥善維護系爭房屋，卻於10餘年間
      全然不知系爭房屋之嚴重缺陷，而未告知上訴人，自難認
      全無可歸責之情形。從而，被上訴人抗辯其無故意或過失
      ，毋庸負債務不履行之責任，經核尚非可採。
  ２、其次，被上訴人復辯稱即使系爭房屋有瑕疵，亦係存在於
      契約成立時，且兩造之買賣契約另有「現狀況交屋」之特
      約，依最高法院77年度第7次民民事庭決議(一)，應不成立
      不完全給付等語。惟查最高法院77年度第7次民事庭決議
      (一)係謂：出賣人就其交付之買賣標的物有應負擔保責任之
      瑕疵，而其瑕疵係於契約成立後始發生，且因可歸責於出
      賣人之事由所致者，則出賣人除負物之瑕疵擔保責任外，
      同時構成不完全給付之債務不履行責任。並未明言其買賣
      標的物之瑕疵係於契約成立時即已存在者，出賣人當然不
      負不完全給付之責任。且買賣契約中出賣人之契約義務，
      究應認為除種類物買賣之情形外，特定物買賣出賣人僅須
      依訂約時標的物之現狀為交付，即屬已履行其契約義務，
      至於標的物之品質與買受人之期待不符，係屬瑕疵擔保責
      任之問題，抑或應認為出賣人應盡以無瑕疵狀態為給付之
      契約義務，其給付標的物有瑕疵，即屬給付不完全，至於
      瑕疵擔保，係屬無過失責任，僅屬債務不履行之特別規定
      而已，理論上雖有不同之見解。惟本院認代替物與特定物
      之買賣，法律上固有不同，但在現代交易之實情，除無替
      代性之獨特物品外，買受人於契約成立前，常係就同種類
      之物品中基於特定標的物之品質與其期待相符之認知，而
      選擇某特定物進行買賣。於此情形，所謂種類物買賣與特
      定物買賣之差別，事實上僅係其特定之時點係在訂約之前
      或之後有異而已，而買受人對於出賣人恆期待其給付符合
      所支付對價之標的物品質，並無差異。且買賣標的物原來
      均處於出賣人控制之下，出賣人對於標的物品質之認識可
      能性，遠高於買受人，而對於買受人對於標的物品質之期
      待，通常亦屬出賣人於交易進行中所得認知。因此，如認
      為出賣人將品質不符買受人期待之買賣標的物交付，僅因
      為特定物之買賣，即認其已依約履行給付義務，縱使出賣
      人確有可歸責之事由，亦無債務不履行之適用，顯與社會
      衡平觀念有違。因此，不論是否為特定物之買賣，交付符
      合買受人支付對價所期待品質之標的物，均應認係出賣人
      之契約義務。則在特定物買賣，其標的物之瑕疵縱係契約
      成立前即已發生，而出賣人於締約時，因故意或過失未告
      知該瑕疵於買受人，致買受人不知有瑕疵仍為購買者，即
      應認出賣人所為給付之內容不符合債務本旨，而應負不完
      全給付之債務不履行責任（最高法院94年度台上字第1112
      號判決意旨參照）。
  ３、至於被上訴人復辯稱系爭買賣契約第14條另有「依現狀況
      交屋」之特約，故其契約義務只限於將系爭房屋依訂約時
      之狀況交付為已足云云，惟查兩造間買賣契約第14條之二
      特約係約定「本案買賣含頂樓增建物全部一併移轉予甲方
      ，房屋之點交以現狀況交屋」（見台灣士林地方法院94年
      偵字第4386號偵查卷第52頁），從而上開特約事項顯係就
      系爭房屋頂樓增建物，依點交時之狀況交屋而言，尚難解
      為係指系爭房屋無論存在何等瑕疵，被上訴人均僅須依點
      交時現狀況交屋即可，被上訴人此部分抗辯亦無可採。而
      本件被上訴人所交付之系爭房屋，既具有上開重大瑕疵，
      復不能證明其無可歸責之事由，則上訴人主張被上訴人應
      負不完全給付之債務不履行責任，自屬有據。
  ４、再查，上訴人主張系爭房屋所存在之上述氯離子含量過高
      及強度不足之瑕疵，已無從修補，雖亦為被上訴人所否認
      。惟查上開結構技師公會鑑定報告認定「由於高氯離子含
      量建築物，難以經濟有效方式進行防蝕處理及補強；且標
      的物混凝土強度低於原設計強度甚多，研判標的物採補強
      修復方式並不可行。」（見原審卷第20頁），雖原審另行
      囑託建築師公會鑑定結果，認為「系爭房屋之天花板混凝
      土氯離子含量大於標準致造成安全結構之重大影響唯仍可
      修繕並非導致無法居住之情形。…系爭房屋內氯離子含量
      過高應可補強，其補強費用概估為新台幣伍拾伍萬參仟肆
      佰柒拾參元」（見原審卷第259頁、第260頁）。惟上開結
      構技師公會鑑定報告所認定系爭房屋之瑕疵包括氯離子含
      量過高及混凝土強度低於原設計強度甚多2部分，而建築
      師公會之鑑定報告僅就氯離子含量過高為鑑定，2份鑑定
      報告顯係就不同之範圍而為鑑定。且結構技師公會之鑑定
      人丙○○於本院證稱系爭房屋最主要之瑕疵並非氯離子含
      量，而係施工不良（水泥不足或水太多）所導致混凝土強
      度不足當初設計強度之一半，且係影響其修復可能性之最
      主要原因，如要修復雖非絕對不可，但其價格不見得較新
      建差多少，因此通常其均不建議修補等語（見本院卷第63
      至第64頁）。而建築師公會之鑑定人丁○○則亦在本院證
      稱因原審並未囑託就系爭房屋為強度鑑定，因此系爭房屋
      之混凝土強度並不在其鑑定範圍，而其鑑定認為可修復係
      就氯離子所造成之問題，並未包括混凝土強度。而如混凝
      土強度不到原設計之一半，確無法修復至原來的強度等語
      （見本院卷第64頁反面至第65頁）。從而，建築師公會之
      鑑定並未就系爭房屋之混凝土強度不足部分為判斷，而非
      與結構技師公會之鑑定結果有何矛盾，則建築師公會認定
      系爭房屋之瑕疵可修復之意見，因鑑定範圍未包含系爭房
      屋之所有瑕疵在內，自無足取，應以結構技師公會之判斷
      為可採。而既然鑑定人丙○○亦證稱系爭房屋之瑕疵即使
      技術上並非不可能修復，惟其費用幾與新建相當，通常不
      致採取修復之方法，則上訴人主張系爭房屋之瑕疵無法修
      復，與社會通念並無不符，應屬可採。而被上訴人就系爭
      房屋之瑕疵，應負不完全給付之債務不履行責任，而其瑕
      疵既無法修復；又兩造間系爭買賣契約之標的物包含系爭
      房屋及其基地部分，且房屋與其坐落之基地性質上復不能
      分離，僅移轉土地部分之給付對於上訴人並無利益，則上
      訴人據以依民法第227條第1項準用民法第226條、第256條
      、第259條主張解除全部契約，請求返還原給付之價金，
      自屬有據。
  ５、被上訴人雖另抗辯即使本件系爭房屋確有瑕疵，惟上訴人
      於系爭房屋之門窗及磚牆拆除後，即將系爭房地棄置不理
      ，任憑風雨潑入屋內，解除契約顯失公平云云，而上訴人
      亦不否認拆除門窗及磚牆，固堪認被上訴人所述屬實，惟
      民法就債務不履行之解除契約，無如同法第359條但書所
      定不得解除契約之除外規定。且依同法第259條規定，債
      權人因債務不履行而解除契約者，就其本身受領之給付，
      亦應負回復原狀返還之義務，而本件上訴人亦表明於契約
      解除後，將回復系爭房屋於交屋時之原狀返還被上訴人（
      見原審卷第86頁），果如是，則對於被上訴人亦難認有顯
      失公平之情形。且即使上訴人屆時仍無法恢復系爭房屋於
      交付時之原狀，被上訴人或得主張上訴人應依民法第259
      條第6款規定負返還其價額之義務，甚至亦可能主張與本
      件之價金返還義務抵銷，而全部或一部消滅本件上訴人之
      價金返還請求權，惟尚難因此即主張上訴人於本件不得解
      除契約，請求返還價金，是被上訴人此部分抗辯經核亦無
      可採。
七、綜上所述，上訴人主張系爭買賣契約因可歸責於被上訴人之
    事由，致交付之系爭房屋瑕疵，尚屬可信。雖上訴人之瑕疵
    擔保請求權已逾除斥期間，惟其另主張依不完全給付之法律
    關係主張解除契約，則屬可採。從而，上訴人主張本於契約
    解除後之回復原狀請求權，請求被上訴人給付545萬元及加
    給自起訴狀繕本送達翌日即94年8月18日（見原審卷第29頁
    ）起至清償日止之法定利息，為有理由，應予准許。原審為
    上訴人不利之判決，尚有未洽，上訴意旨指摘原判決不當，
    求予廢棄，為有理由，爰改判如其上訴聲明，並依兩造之陳
    明，酌定擔保金額，分別為准、免假執行之宣告。
八、本件事證已臻明確，至於未論述之爭點；兩造其餘之攻擊或
    防禦方法；未經援用之證據，經本院斟酌後，認為均不足以
    影響本判決之結果，自無一一詳予論駁之必要，併此敘明。
九、據上論結，本件上訴為有理由，依民事訴訟法第450條、第7
    8條、第463條、第390條第2項、第392條第2項，判決如主文
    。
中    華    民    國    97    年    6    月    18    日
                  民事第十四庭
                        審判長法  官  張  蘭
                              法  官  袁靜文
                              法  官  黃麟倫
正本係照原本作成。
如不服本判決，應於收受送達後20日內向本院提出上訴書狀，其
未表明上訴理由者，應於提出上訴後20日內向本院補提理由書狀
（均須按他造當事人之人數附繕本）上訴時應提出委任律師或具
有律師資格之人之委任狀；委任有律師資格者，另應附具律師資
格證書及釋明委任人與受任人有民事訴訟法第466條之1第1項但
書或第2項（詳附註）所定關係之釋明文書影本。
中    華    民    國    97    年    6     月    18    日
                              書記官  王敬端
附註：
民事訴訟法第466條之1（第1項、第2項）：
對於第二審判決上訴，上訴人應委任律師為訴訟代理人。但上訴
人或其他法定代理人具有律師資格者，不在此限。
上訴人之配偶、三親等內之血親、二親等內之姻親，或上訴人為
法人、中央或地方機關時，其所屬專任人員具有律師資格並經法
院認為適當者，亦得為第三審訴訟代理人。


司法院資訊處製作；財團法人民間司法改革基金會備份。
